臺灣臺中地方法院刑事判決　　　　　　　　　　　　　　九十四年度訴字第三四號
　　公　訴　人　臺灣臺中地方法院檢察署檢察官
　　被　　　告　甲○○
　　　　　　　　戊○○
右列被告因偽造文書等案件，經檢察官聲請簡易判決處刑（聲請案號：九十三年度偵
續字第六九號），經本院臺中簡易庭認不宜以簡易判決處刑，簽由本院刑事庭改依通
常程序審理，判決如左：
    主  文
甲○○、戊○○均無罪。
    理  由
一、公訴意旨略以：被告戊○○係擎宇建設有限公司（已清算解散，以下稱擎宇公司
    ）實際負責人，被告甲○○係擎宇公司之會計，兩人為夫妻。告訴人丁○○於八
    十年間，向被告二人購買預售屋，雙方於買賣契約書上記載如逾期完工，每逾一
    日擎宇公司應按告訴人已繳款項千分之一當違約金，後因擎宇公司未按期完工，
  告訴人遂向被告二人請求違約金，雙方協議以新臺幣（下同）三萬元作為違約金
    ，被告二人另同意減少追加之房屋價款十二萬五千元，但要求告訴人簽立切結保
    證書以保證不向其他住戶透露違約金及減少價款一事，經告訴人同意，並在被告
    戊○○手寫之切結保證書上簽名捺印。詎被告二人竟共同基於偽造文書之犯意聯
    絡，明知未經告訴人之同意，由被告戊○○將切結保證書上之「違約金」塗改成
    「契約金」，以畫線刪除「及坪數價金」等字，並擅加「折減金額：十二萬五千
    元」、備註：「甲方除不得洩漏上述機密外，並應依約繳付前述價金，如有違者
    不得再享有折減價金優惠，並依法賠償乙方損失」及中華民國八十三年二月六日
    等字句，足生損害於告訴人之權益。又被告二人復共同基於意圖為自己不法所有
    之犯意聯絡，由被告甲○○持上開有塗改加註之切結保證書於九十一年四月十六
    日、九十二年九月九日，以告訴人違反約定為由，分別向本院起訴請求告訴人給
    付折減之房屋價金十二萬五千元、違約金十二萬五千元計廿五萬元；及房地價價
    金十二萬五千元，惟經法院細查勘驗該切結保證書後，被告甲○○均隨即撤回訴
    訟，故未得逞等語，因認被告等涉犯刑法第二百十六條、第二百十條之偽造文書
    罪嫌、同法第三百三十九條第三項之詐欺未遂罪嫌。
二、按犯罪事實應依證據認定之，無證據不得認定其犯罪事實，又不能證明被告犯罪
    或其行為不罰者，應諭知無罪之判決，刑事訴訟法第一百五十四條第二項及第三
    百零一條第一項分別定有明文。又認定犯罪事實，所憑之證據，雖不以直接證據
    為限，間接證據亦包括在內，然無論直接或間接證據，其為訴訟上之證明，須於
    通常一般之人均不致於有所懷疑，而得確信其為真實之程度者，始得據之為有罪
    之認定，倘其證明尚未達到此一程度，而有合理性懷疑之存在時，即無從為有罪
    之認定，根據「罪證有疑，利於被告」之證據法則，即不得遽為不利於被告之認
    定（最高法院著有七十六年臺上字第四九八六號判例可資參照）；再按犯罪事實
    之認定，應憑真實之證據，倘證據是否真實尚欠明顯，自難以擬制推測之方法，
    為其判斷之基礎，而認定犯罪事實之證據係指足以認定被告確有犯罪行為之積極
    證據而言，該項證據自須適合於被告犯罪事實之認定，始得採為斷罪資料（最高
    法院五十三年臺上字第六五六號、二十九年上字第三一○五號判例可資參照）。
三、公訴人認被告甲○○、戊○○涉有刑法第二百十六條、第二百十條之偽造文書罪
    嫌、同法第三百三十九條第三項之詐欺未遂罪嫌，無非係以：(1)告訴人於警詢、
    偵查中之指述；(2)被告甲○○先於偵查中陳稱：減少的部分談了好幾次，書面約
    定是分成好幾次才完成；（告訴人所提之切結保證書）這份是之前不知道是第幾
    次所寫的，有附加條款的部分是最後一次寫的。先後寫了好幾張保證書。復於偵
    查中改稱：寫二次，二月一日及二月六日各一次云云。則被告甲○○對切結保證
    書究竟是書寫多次多張或只有一張，其供詞即前後不一，已有矛盾；(3)本院九十
    一年度中簡字第一二七一號、九十二年度中簡字第二四九九號言詞辯論筆錄內容
    ，被告甲○○曾持前述加註有備註條款之切結保證書，以告訴人違反該約定為由
    ，分別向本院提起民事訴訟請求告訴人支付違約金、價金等事，果若該系爭之切
    結保證書確係為真實者，此舉即屬債權債務關係之權利正當行使，何以在訴訟中
    告訴人甫提出未有加註之切結保證書，且一經法院細查勘驗後，被告甲○○遂旋
    即撤回該件訴訟，自願放棄權利之正當行使？(4)切結保證書違約金改為契約金，
    原無備註條款復加備註條款，既與告訴人所提出之切結保證書原意不同，且對告
    訴人權益多加限制，更形不利，告訴人豈有寧違常情，甘捨權益，而未於加註處
    簽名捺印之理？等節，為其主要論據。
四、訊據被告甲○○、戊○○固坦承：告訴人於八十年間，向其等所經營之擎宇公司
    購買預售屋，雙方約定如逾期完工，被告二人所經營的擎宇公司，每日應按告訴
    人所繳納的款項千分之一當違約金。臺灣臺中地方法院檢察署九十二年度發查字
    第三八四九號偵查卷第五、第七頁的切結保證書是由被告戊○○所書寫，九十二
    年度發查字第三八四九號偵查卷第六頁的違約金收據，是被告二人交給告訴人等
    情不諱，惟均堅決否認有何偽造文書及詐欺犯行，均辯稱：上開偵查卷第七頁的
    切結保證書在刪改之時，告訴人在場，且經告訴人同意。本院九十二年度中簡字
    第二四九九號民事事件是被告甲○○所委任之訴訟代理人己○○律師，事先未告
    知即自行撤回起訴，並非伊等因有偽造該切結保證書，方撤回該訴訟之情形等語
    。經查：
（一）告訴人於八十一年五月八日，與證人丙○○及擎宇公司訂立土地及房屋預定買
      賣契約書，向之購買預售屋一戶及基地持分，約定總價金為三百二十三萬元，
      及告訴人與被告二人曾於八十三年間，簽訂切結保證書（見九十二年度發查字
      第三八四九號卷第五頁）等節，此為告訴人、被告二人所是認，且有預定土地
      買賣契約書（見九十二年度他字二四○○號偵查卷第三二頁至三七頁）、切結
      保證書等在卷可參。
（二）被告辯稱：刪改該切結保證書（即將九十二年度發查字第三八四九號卷第五頁
      之切結保證書刪改為同卷第七頁之切結保證書），是告訴人於八十三年二月六
      日前來辦理交屋時所為。刪改當時，告訴人在場，也是經告訴人同意所為等語
      。經查：
１、告訴人與證人丙○○及擎宇公司訂立土地及房屋買賣契約，告訴人係於八十三年
    二月六日辦理交屋，有該預定買賣契約書所附具之分期付款明細表（九十三年度
    偵續字第六九號卷第六七頁背面、第六八頁正面）附卷可參。而告訴人確曾交付
    其夫劉守慶所簽發，付款人為臺中市第三信用合作社大智分社之支票，並由告訴
    人背書，用以支付上揭購屋之尾款乙節，為告訴人所不否認，且嗣後因上揭支票
    退票，經被告甲○○向本院提起八十六年度中簡字第二二○四號民事事件，請求
    告訴人給付票款乙情，有本院八十六年度中簡字第二二○四號民事判決附卷足佐
    。另告訴人於本院審理時自承：就刪改後之切結保證書所標明之折減十二萬五千
    元的部分，被告二人於口頭上確實有經過伊同意，伊知道要折減該部分。因為當
    初伊買的坪數比較小，後來交屋的坪數比較大，事後伊必須補多出的坪數價金，
    原本是四十幾萬元，但伊只有給付三十萬元，因為扣掉了折減的十二萬五千元（
    見本院九十四年二月四日審理筆錄）等語明確。
２、證人丙○○於本院審理時結證稱：告訴人來辦理交屋當日，是帶支票過來辦理，
    沒有帶現金，被告戊○○看到支票就生氣，但伊告訴被告戊○○說，以後大家要
    當鄰居，不要因此生氣。當日被告二人當時曾告知告訴人要修改文件，但是因伊
    不識字，所以修改什麼，伊不清楚等語；證人乙○○於本院審理時結證稱：當初
    告訴人要交屋時，公司曾以交屋時最後三期工程款來扣抵違約金三萬元，伊當時
    是擔任該公司會計工作。為了要順利交屋，所以公司才會答應給告訴人折扣。沒
    有刪改的該份切結保證書，簽寫時伊未在場。事後被告向伊提到沒有在切結保證
    書上寫到金額，伊告訴被告戊○○要寫金額，才方便伊作帳，報表才會清楚。後
    來交屋時，被告戊○○在切結保證書上就金額部分再予以填寫，告訴人當時也在
    場。因為當時切結保證書的內容從字面上來看，好像包括了違約金三萬元，所以
    當場被告戊○○將違約金改為契約金，並且刪除坪數價金。又因原本與告訴人談
    好交屋尾款要付現金，但交屋當日，告訴人帶了一疊支票，被告戊○○看了不太
    高興，被告甲○○、證人丙○○勸他，只要能順利交屋就好了，所以切結保證書
    才會在後面加註備註，希望告訴人提出的支票能夠如期兌現。修改切結保證書之
    事告訴人全部知情，因當時告訴人確實在場（均見本院九十四年二月四日審理筆
    錄）等語明確。
３、觀諸修改前、後之切結保證書內容，差異處為：(1)刪改後之切結保證書將違約金
    ，改為契約金；(2)將坪數價金刪除；(3)增加折減金額：十二萬五千元；(4)立書人
    乙方增加丙○○、甲○○；(5)增加備註：甲方除不得洩露上述機密外，並應依約
    繳付前述價金，如有違者，不得再享有折減價金優惠，並依法賠償乙方損失（見
    九十二年度發查字第三八四九號卷第五、七頁）。而上開房屋完成交屋時，有增
    加房屋坪數，被告同意讓告訴人折減十二萬五千元，告訴人係以支票支付尾款等
    節，業經告訴人、證人乙○○於本院審理時陳明在卷，已詳如前述，確與刪改後
    之切結保證書內容相符。
（三）被告甲○○前於九十一年四月十二日向本院提起民事訴訟，請求告訴人返還不
      當得利，經本院臺中簡易庭以九十一年度中簡字第一二七一號審理，本院於九
      十一年五月二十三日審理時，經提示修改後之切結保證書予告訴人觀覽，告訴
      人向本院主張，該切結保證書是告訴人與擎宇公司簽訂，認被告甲○○無權提
      出該訴訟，被告甲○○因而撤回該訴訟，有本院九十一年度中簡字第一二七一
      號影印卷附卷可參（見九十二年他字第二四○○號偵查卷第二二頁至第二八頁
      ）。於該民事事件中，告訴人未向本院主張該刪改後之切結保證書有任何偽造
      之情事，而被告甲○○撤回該件訴訟，係因認該切結保證書係告訴人與擎宇公
      司簽訂，並非與其簽訂，亦與該切結保證書是否偽造乙節無涉。嗣被告甲○○
      於九十二年九月五日向本院提起民事訴訟，請求告訴人給付價金，經本院臺中
      簡易庭以九十二年度中簡字第二四九九號審理，於九十二年十月一日本院審理
      時，本院提示修改後之切結保證書予告訴人閱覽，告訴人始向本院主張，該切
      結保證書有遭塗改，經被告甲○○委任之訴訟代理人己○○律師當庭撤回訴訟
      ，被告甲○○當日並未到庭，有本院九十二年中簡字第一二七一號影印卷附卷
      可參（見九十二年他字第二四○○號偵查卷第二九頁至第四五頁）。證人己○○律師於本院審理時結證稱：伊代理該案件後第一次開庭，因為法官將證物就
      是切結保證書提示給告訴人看，告訴人跟法官說這一份切結保證書是被告戊○○變造的，另外告訴人當場提出一份切結保證書給法官看，法官當庭提示給伊
      看。伊看到這二份切結書有內容不一致的情形，法官問伊這個案子是否還要繼
      續告，伊依專業判斷認為，要讓這個案件有轉圜的空間，要回到原點，必須要
      釐清切結保證書的問題，所以才會以訴訟代理人的身分撤回起訴，伊是為了被
      告的利益撤回起訴（見本院九十四年二月四日審理筆錄）等語明確，則本件民
      事訴訟，係因訴訟代理人己○○律師見被告甲○○所提出之切結保證書內容，
      與告訴人當庭所提出之切結保證書內容不一致，因而撤回該訴訟，並非被告甲○○當庭經本院提示切結保證書內容有差異，而自行撤回。實未有公訴人前揭
      所指，因在訴訟中告訴人提出未有加註之切結保證書，經法院細查勘驗後，被
      告甲○○遂旋即撤回該件訴訟，自願放棄權利之正當行使之情形。況若本件切
結保證書係被告二人未經告訴人同意，所擅自偽造，則告訴人何以未於本院九
      十一年度中簡字第一二七一號審理中，在本院提示該切結書時，當場即表明該
      切結保證書係未經其同意所偽造？實與常情有悖。
（四）再被告甲○○雖曾於偵查中，就其等與告訴人就折減價金及簽立切結保證書份
      數、時間，所言前後有不一之情形，然本件切結保證書係於八十三年間簽訂，
      距本件偵查時間，已相距十年之久，衡情被告甲○○就前開簽立切結保證書之
      細節，自難有清晰之記憶。故被告甲○○雖就上開簽立切結保證書份數、時間
      ，所言有前後有不一之情形，及告訴人雖未於刪改之部分捺按指印，惟尚難據
      此即得以推論前揭修改後之切結保證書，即係被告二人未經告訴人同意所擅自
      偽造。
五、綜上所述，公訴人前開所提出之證據，尚無足證明修改後之切結保證書係被告二
    人未經告訴人之同意所擅自偽造。此外，本院復查無其他積極事證足認被告等確
    有公訴人所指訴之偽造文書、詐欺未遂等犯行。是揆諸首揭法條及判例意旨，不
    能證明被告等犯罪，依法自應為被告無罪之諭知。
據上論斷，應依刑事訴訟法第四百五十二條、第三百零一條第一項，判決如主文。
中　　　華　　　民　　　國　　　九十四　　　年　　　三　　月　　四　　　日
                                    臺灣臺中地方法院刑事第五庭
                                        審判長法　官
                                              法　官
                                              法  官
右正本證明與原本無異。
如不服本判決，應於送達後十日內向本院提出上訴狀（須附繕本），上訴於臺灣高等
法院臺中分院。
                                        書記官
中　　　華　　　民　　　國　　　九十四　　　年　　　二　　月　　十八　　日
